臺灣高等法院民事判決
109年度重家上字第38號
上  訴  人  甲〇〇  
訴訟代理人  黃俊強律師
被 上 訴人  乙〇〇  
訴訟代理人  胡盈州律師
            林怡均律師
上列當事人間請求返還所有權狀等事件，上訴人對於中華民國10
9年3月23日臺灣臺北地方法院108年度重家財訴字第7號第一審判
決提起上訴，本院於109年11月24日言詞辯論終結，判決如下：
    主     文
原判決廢棄。
被上訴人應返還上訴人如附表編號2、4所示不動產之所有權狀。
被上訴人應給付上訴人壹拾伍萬貳仟伍佰美元，及其中壹拾伍萬
美元自民國一Ｏ六年四月九日起，其餘貳仟伍佰美元自民國一Ｏ八
年二月二十四日起，均至清償日止，按年息百分之五計算之利息
。
第一、二審訴訟費用均由被上訴人負擔。
本判決第三項所命給付，於上訴人以新臺幣壹佰肆捨伍萬壹仟元
供擔保後得假執行，但被上訴人如以新臺幣肆佰參拾伍萬參仟元
預供擔保，得免為假執行。
    事實及理由
一、按在第二審為訴之變更或追加，非經他造同意，不得為之，
    但請求之基礎事實同一者，不在此限。民事訴訟法第446條
    第1項準用第255條第1項第2款定有明文。經查，上訴人於原
    審先位依民法第179條、第184條第1項前段規定，請求被上
    訴人給付其15萬2500美元，及其中15萬美元自106年4月9日
    起，其餘2500美元自108年2月24日起，均至清償日止，按年
    息5%計算之利息(下稱先位聲明)。並於本院審理中備位追加
    依民法第544條規定，請求被上訴人將30萬美元、5000美元(
    下稱系爭提領款項)，及自綜合辯論意旨狀送達翌日起至清
    償日止，按年息5%計算之利息，依序返還至兩造美國城市銀
    行帳號0000000000、00000000號聯名帳戶(下合稱系爭聯名
    帳戶。上開聲明下稱本院備位聲明)。經核先備位聲明與請
    求權均係基於上訴人主張被上訴人將系爭聯名帳戶存款提領
    一空之同一基礎事實所生糾紛，核與首揭規定相符，程序上
    應予准許。
二、本件上訴人主張：兩造於民國62年4月22日結婚，未約定夫
    妻財產制，迄至105年7月前，均共同居住於○○市○○區○○路0
    段000號9樓（下稱系爭共同住所）。伊依序於69年1月18日
    、83年8月31日購買如附表編號2、4所示不動產(下合稱系爭
    不動產），被上訴人則購買如附表所示其餘不動產。又兩造
    自74年起至83年止移民至美國，於80年12月12日共同購買○○
    ○州○○街00號房地(下稱○○○房地)，並登記為兩造共有，嗣於
    92年間由訴外人即兩造長女丙〇〇代為出售，將賣得價金66萬
    5482.65美元先存入兩造之Wachovia銀行聯名帳戶，再輾轉
    將30萬美元、5000美元依序存入系爭0000000000、00000000
    號聯名帳戶。詎被上訴人未經伊同意竟於106年3月6日擅自
    取走伊放於第一銀行安和分行保管箱(下稱系爭保管箱)內之
    系爭不動產所有權狀，伊自得依民法第767條第1項前段規定
    ，請求被上訴人返還系爭不動產所有權狀。另被上訴人於10
    6年2月21日、同年3月3日以網路轉帳方式，依序將系爭0000
    000000、00000000號聯名帳戶內之存款30萬美元、5000美元
    提領一空。因系爭聯名帳戶內之存款乃兩造出售○○○房地所
    得，且兩造各自均得提領系爭聯名帳戶內存款，故系爭聯名
    帳戶內之存款並非兩造公同共有，而係兩造分別共有各1/2
    ，被上訴人依序提領系爭0000000000、00000000號聯名帳戶
    內存款逾15萬美元、2500美元部分係不法侵害伊權利，且屬
    不當得利，伊自得先位依民法第179條、第184條第1項後段
    規定，擇一請求被上訴人返還或賠償。又兩造為養老所需就
    系爭聯名帳戶內之存款締結委任契約，委由被上訴人提領支
    付生活費用，被上訴人違反委任約定擅自提領系爭聯名帳戶
    內存款，改存入自己帳戶，伊亦得備位依民法第544條規定
    ，請求被上訴人將系爭提領款項返還至系爭聯名帳戶。爰於
    原審起訴求為判決：㈠被上訴人應將系爭不動產所有權狀返
    還予伊。㈡如先位聲明所示(下合稱上訴人在第一審之聲明)
    。並於本院為訴之追加，聲明㈢如本院備位聲明所示等語。
三、被上訴人則辯以：上訴人於68年辭去國科會工作後即為家庭
    主婦，並無資力購買不動產，系爭不動產為伊出資購買，係
    為使上訴人安心而借名登記於上訴人名下，系爭不動產由伊
    使用收益，所有權狀一直置放於系爭共同住所，而由伊保管
    ，上訴人不得請求返還。又系爭聯名帳戶內之存款亦為伊所
    有，伊有處分、管理權限，開設聯名帳戶僅為方便上訴人使
    用，上訴人亦不得請求伊返還系爭提領款項等語。
四、原審判決駁回被上訴人在第一審之聲請，上訴人不服提起上
    訴，聲明：㈠原判決廢棄。㈡請求判決如上訴人在第一審之聲
    明及本院備位聲明所示。㈢就請求被上訴人給付金錢部分，
    願供擔保請准宣告假執行。被上訴人則答辯聲明：㈠上訴及
    追加之訴均駁回。㈡如受不利判決，願供擔保請准宣告免為
    假執行。
五、兩造不爭執事項(見本院卷一第157至158頁)：
  ㈠兩造於62年4月22日結婚，婚後迄至105年7月出國旅遊前最後
    共同居住於系爭共同住所，未約定夫妻財產制。
  ㈡被上訴人於106年2月21日、3月3日以網路轉帳方式，依序自
    系爭0000000000、00000000號聯名帳戶，提領30萬美元、50
     00美元至其個人帳戶內，有美國城市銀行對帳單可憑（見
    原審調字卷第21至26頁、原審重訴卷第47至52頁）。系爭聯
    名帳戶存款來源係出售兩造於美國共有房產之所得價金。
  ㈢兩造名下各登記有如附表所示之不動產，並有附表「出處」
    欄所示土地、建物謄本可憑。
  ㈣系爭不動產所有權狀現由被上訴人占有中。上訴人因發現系
    爭不動產所有權狀不在系爭保管箱中，向○○市○○地政事務所
    (下稱○○地政)申請補發，經被上訴人於同年3月13日提出異
    議，陳明系爭所有權狀並未遺失，現由其保管等語為由，○○
    地政乃駁回上訴人之申請，有第一銀行保管箱開箱紀錄單、
    ○○地政103年3月14日函可按（見原審重訴卷第74、111頁）
    。
  ㈤上訴人為○○有限公司（下稱○○公司）之負責人，有○○公司變
    更登記事項卡、公司基本資料可稽（見原審重訴卷第163至1
    64頁）。
  ㈥上訴人委請律師於106年3月21日、31日函請被上訴人於收受
    後3日內返還系爭提領款項與系爭不動產所有權狀，被上訴
    人於同年4月5日收受，有上訴人律師函、原審言詞辯論筆錄
    、回執可憑（見原審調字卷第27至30頁，原審卷二第98、35
    9頁）。
  ㈦上訴人對被上訴人提起離婚等事件，經原法院於109年3月23
    日以107年度婚字第319號判決上訴人勝訴在案。
六、本院判斷：
    上訴人主張：附表編號2、4所示不動產為伊所有，被上訴人
    未經同意取走系爭不動產所有權狀，伊自得依民法第767條
    第1項前段規定請求返還。另系爭聯名帳戶內之存款為兩造
    分別共有1/2，被上訴人卻提領一空，其提領逾1/2部分係不
    法侵害伊權利，且受有不當得利，伊自得先位依民法第184
    條第1項前段、179條規定擇一請求被上訴人返還15萬2500美
    元本息。縱認伊先位請求無理由，兩造就系爭提領存款有委
    任關係存在，被上訴人違反委任約定提領一空，伊自得備位
    依民法第544條規定，請求被上訴人將系爭提領款項返還至
    系爭聯名帳戶等語，惟為被上訴人否認，並以前詞置辯。經
    查：
  ㈠上訴人依民法第767條第1項前段規定，請求被上訴人返還系
    爭不動產所有權狀部分：
  ⒈按所有人對於無權占有或侵奪其所有物者，得請求返還之。
    民法第767條第1項前段定有明文。次按夫或妻之財產分為婚
    前財產與婚後財產，由夫妻各自所有。不能證明為婚前或婚
    後財產者，推定為婚後財產；不能證明為夫或妻所有之財產
    ，推定為夫妻共有。民法第1017條第1項定有明文。
  ⒉查上訴人主張系爭不動產為其於69年1月18日、83年8月31日
    購買等情，有土地及建物登記謄本、69年1月19日不動產買
    賣契約書、83年8月25日不動產買賣契約書足憑（見原審調
    字卷第37至40頁、原審重訴卷第83至89、95至98頁），觀諸
    被上訴人為簽署買賣契約之買受人及登記所有人之情，堪信
    為真。故被上訴人主張系爭不動產為其所有，即屬有據。
  ⒊被上訴人雖抗辯：系爭不動產係伊出資購買、管理、使用、
    收益，由伊保管所有權狀，為使上訴人安心而借名登記於上
    訴人名下云云，惟為上訴人所否認。經查：
    ⑴附表編號4所示不動產登記原因為買賣，原因發生日期為83
      年8月30、31日，不動產買賣契約書則於同年月25日簽訂
      ，有土地及建物登記謄本、不動產買賣契約書足憑(見原
      審調字卷第39至40頁，原審重訴卷第83至89頁)。而被上
      訴人於83年5月13日出境，至83年9月1日始入境，上訴人
      則於83年6月27日入境，至86年6月3日始出境，有入出境
      資料足憑(見本院卷一第396頁)。可見附表編號4所示不動
      產買賣行為成立期間，被上訴人並未在國內，衡情當無可
      能與賣方接洽買賣事宜，再借用上訴人名義登記，堪認附
      表編號4所示不動產確係由上訴人購買。
    ⑵被上訴人雖抗辯系爭不動產所有權狀均由伊保管云云。惟
      為上訴人所否認。經查，被上訴人於臺灣臺北地方檢察署
      偵查時陳稱：(問：你之前是否有去甲〇〇第一銀行○○分行
      保管箱《下稱系爭保管箱》，開過保管箱？)因為甲〇〇在105
      年8月31日離家，於106年2、3月間又打電話恐嚇伊，說要
      將權狀拿去抵押借款，所以伊才想去看保險箱等語(見本
      院卷二第64頁）。苟系爭不動產所有權狀均由被上訴人保
      管，而非置放於上訴人名義開設之系爭保管箱，被上訴人
      斷無可能因上訴人告知要拿系爭不動產所有權狀去抵押貸
      款，即去查看被上訴人並無管領權利之系爭保管箱。再徵
      諸被上訴人因於系爭保管箱之開箱紀錄單盜蓋上訴人之印
      章犯行，經原法院109年度訴字第170號刑事判決(下稱系
      爭刑事判決)判處有期徒刑2月，如易科罰金以新臺幣1000
      元折算壹日之情(有刑事判決足憑，見本院卷二第179至18
      9頁)，若非系爭不動產所有權狀置放於系爭保管箱，被上
      訴人實無甘冒刑罰而盜蓋上訴人印章，以查看系爭保管箱
      內物品之理，堪認系爭不動產所有權狀係置放於上訴人之
      系爭保管箱之中，上訴人對之有管領能力，而非由被上訴
      人保管。
    ⑶附表編號2所示不動產(即系爭共同住所)係兩造用以自住，
      至於附表編號4所示不動產則出租予他人收取租金，上訴
      人主張：附表編號4所示不動產原係由伊出租，並收取房
      租，迨至101年及104年出租時，為集中管理兩造名下所有
      房地之租金收益，始約定由承租人將租金匯入被上訴人所
      有聯邦銀行○○分行000000000000號帳戶等語。被上訴人則
      抗辯附表編號4所示不動產均係由伊管理云云。觀諸附表
      編號4所示不動產95年6月20日至96年6月19日之房屋租賃
      契約書所載(見本院卷二第53至65頁)，出租人為上訴人，
      且承租人係以現金支付租金，上訴人並於該租賃契約書上
      簽名，表示收訖之意，堪認附表編號4所示不動產於上開
      期間確係由上訴人管理與使用收益，核與借名登記之出名
      人，僅借名供委託人登記，而對於借名之房地全無管理與
      使用收益之情不同。則被上訴人抗辯附表編號4所示不動
      產悉由伊管理與使用收益云云，顯不足採。
    ⑷被上訴人雖抗辯：上訴人於68年辭去國科會工作後即為家
      庭主婦，無資力購買房地，附表編號2所示不動產係以〇〇
      公司盈餘支付，附表編號4所示不動產係由伊經營之〇〇公
      司盈餘支付云云，並以證人丁〇〇即被上訴人之弟之證言為
      憑。經查，證人丁〇〇固證稱：74年10月底○○公司結束營業
      ，清算結果被上訴人除了把〇〇的票還了，又拿回198萬元
      等語(見本院卷一第334至335頁)。惟附表編號2所示不動
      產係於69年1月18日以346萬元購買，有不動產買賣契約書
      足憑(見原審重訴卷第83至89頁)，對照丁○○證述○○公司清
      算之時間及清算結果，可知上訴人於69年間買受附表編號
      4所示房地時，○○公司尚未清算分配利益，且丁○○證述之
      分配利益亦僅為買賣價金之57.23%【計算式：198萬元/34
      6萬元＝0.572254，小數點4位以下四捨五入】，不足全額
      支付買賣價金，自難認被上訴人就其抗辯附表編號2所示
      不動產係其出資購買乙節，已舉證以實其說。次查，上訴
      人為○○公司股東，持有全部股份總數1/5，並擔任○○公司
      之負責人，有公司變更登記事項卡足憑(見原審重訴卷第1
      63至164頁）， 故○○公司如有獲利，上訴人即得按其持有
      股份比例分配1/5之獲利，尚難認上訴人於辭去工作後即
      無收入，而無資力購買房地。被上訴人雖抗辯：○○公司係
      由伊全額出資，上訴人僅係掛名云云，惟為上訴人所否認
      ，已難認上訴人登記為○○公司股東係掛名，況上訴人對於
      ○○公司之出資縱由兩造之婚後財產支付，亦僅生兩造如何
      分配婚後財產問題，尚不能據此否認上訴人係○○公司股東
      ，可見○○公司之盈餘並非全歸被上訴人所有，上訴人亦得
      分配○○公司盈餘。則被上訴人抗辯附表編號4所示不動產
      由其全額出資購買云云，洵無可採。
  ⒋被上訴人雖抗辯：縱兩造間就系爭不動產無借名契約，系爭
    不動產亦屬兩造公同共有，上訴人不得請求返還云云。惟查
    ，兩造未約定夫妻財產制，應以法定財產制為夫妻財產制，
    系爭不動產係上訴人於兩造婚後購買，為婚後財產，並登記
    為上訴人所有，且兩造並未約定為公同共有，亦無不能證明
    為夫或妻所有財產，而應推定為夫妻共有之情。參酌民法第
    1017條第1項規定，應認係上訴人所有。
  ⒌綜上所述，系爭不動產為上訴人所有，被上訴人上開抗辯，
    尚難採信，而不動產所有權狀為表彰不動產所有權之歸屬證
    明，自亦為所有人即上訴人所有。則被上訴人未經上訴人同
    意取走系爭不動產所有權狀，係屬無權占有，上訴人自得依
    民法第767條第1項前段規定請求返還。
  ㈡上訴人先位依民法第179條規定請求被上訴人返還15萬2500美
    元本息部分：
  ⒈按數人依法律或法律行為，有同一債權，而各得向債務人為
    全部給付之請求者，為連帶債權；連帶債權人相互間，除法
    律另有規定或契約另有訂定外，應平均分受其利益。為民法
    第283條、第291條明定。前者所稱法律行為，係指連帶債權
    人對外與債務人間之約定；後者所稱「契約另有訂定」，則
    係連帶債權人內部相互間之契約，規範對象顯屬有別。
  ⒉經查，兩造所開立之系爭聯名帳戶，上訴人或被上訴人各得
    單獨向美國城市銀行為一部或全部給付之請求，實與我國民
    法所規定之連帶債權相當。此一連帶債權法律關係，包括兩
    造對外與美國城市銀行間之定期存款契約（依法律行為而成
    立之連帶債權），及兩造相互間內部關係之約定。前者係規
    範何人得向美國城市銀行為請求、美國城市銀行對任一人為
    給付（清償）之效果；後者則係兩造（連帶債權人）何以對
    外為連帶債權約定之原因關係，並為受領債務人（美國城市
    銀行）給付後，兩造間利益分受之準據，此一原因關係如係
    依契約所成立並約定如何分受利益者，即為民法第291條所
    稱「契約另有訂定」，自應適用我國法。兩造與美國城市銀
    行間就連帶債權外部關係所為約定，與兩造間如何分受利益
    係屬二事，兩造間何人可終局取得給付或如何分受清償之利
    益，仍應視兩造間之原因關係是否另有訂定，如無訂定，即
    應適用民法第291條所規定之「應平均分受其利益」。
  ⒊次查，兩造均不爭執系爭聯名帳戶存款來源，係出售兩造於
    美國共有房產之賣得價金(不爭執事項㈡)，且兩造不爭執系
    爭聯名帳戶共有債權之行使，依兩造與美國城市銀行間之約
    定，兩造各得單獨向美國城市銀行為一部或全部給付之請求
    ，故兩造對美國城市銀行之權利，顯然排除民法第831條準
    用第821條規定之適用，自屬連帶債權，而非公同共有債權
    。又兩造未就如何分受利益另有約定，自應推定該債權之內
    部關係，為兩造應有部分各2分之1，此亦與連帶債權內部關
    係「平均分受其利益」規定之法律效果相當，堪認兩造就系
    爭聯名帳戶債權之權利為均等。
  ⒋又兩造不爭執系爭聯名帳戶存款來源為出售○○○房地所得，亦
    不爭執○○○房地為兩造共有，則出售○○○房地存入系爭聯名帳
    戶之款項亦自屬兩造共有，而非被上訴人單獨所有。被上訴
    人雖抗辯：○○○房地係兩造剛移民至美國時，伊以經營○○公
    司賺得盈餘及自存積蓄集資購買，其餘貸款再慢慢用日後○○
    公司賺得盈餘，及伊在美國傑貿公司上班收入還貸款，則○○
    ○房地及出售○○○房地所得轉存入系爭聯名帳戶之款項，均為
    伊所有，上訴人無權請求返還系爭提領款項之1/2云云。惟
    查，被上訴人既自承○○公司盈餘為購買○○○房地之資金來源
    之一，而上訴人係○○公司之股東，持有該公司股份1/5，得
    分配該公司盈餘之1/5，業經本院認定如前，則購買○○○房地
    之款項，即不能認上訴人完全未出資。被上訴人上開抗辯，
    洵不足取。
  ⒌綜上所述，系爭聯名帳戶之存款既為兩造分別共有1/2，被上
    訴人即無權提領逾1/2之存款，被上訴人提領系爭聯名帳戶
    存款逾1/2即15萬2500美元部分(亦即另一半15萬2500美元)
    ，依兩造內部法律關係以觀，自屬無法律上原因而受有利益
    ，並致上訴人受有損害，上訴人自得依民法第179條規定請
    求返還。又本院既依不當得利之法律關係，就上訴人請求被
    上訴人給付金錢部分為勝訴之判決，則上訴人先位另依侵權
    行為之法律關係請求給付部分，即無審酌之必要，附此敘明
    。
  ㈢上訴人備位依民法第544條規定，請求被上訴人將系爭提領款
    項返還至系爭聯名帳戶部分：
    按預備訴之合併係以當事人先位之訴有理由，為備位之訴之
    解除條件；先位之訴無理由，為備位之訴之停止條件（最高
    法院92年度台上字第1445號判決參照）。本院既認上訴人先
    位之訴為有理由，依上說明，為其備位之訴之解除條件即已
    成就，自毋庸再就其備位之訴為審判，併予敘明。
七、從而，上訴人依民法第767條第1項前段規定，請求被上訴人
    返還系爭不動產所有權狀，及依民法第179條規定，請求被
    上訴人給付15萬2500美元，暨其中15萬美元自106年4月9日
    即被上訴人收受催告函後4日(見原審卷二第98頁)起，其餘2
    500美元自108年2月24日即起訴狀繕本送達翌日(見原審調字
    卷第45頁)起，均至清償日止，按年息5%計算之利息，自屬
    正當，應予准許。原審為上訴人敗訴之判決，尚有未洽，上
    訴論旨指摘原判決不當，求予廢棄改判，為有理由，爰由本
    院廢棄改判如主文第2項、第3項所示。又兩造就本判決第3
    項所命給付，均陳明願供擔保宣告准免假執行，經核均無不
    合，爰分別酌定相當擔保金額准許之。
八、本件事證已臻明確，兩造其餘之攻擊或防禦方法及所用之證
    據，經本院斟酌後，認為均不足以影響本判決之結果，爰不
    逐一論列，附此敘明。
九、據上論結，本件上訴為有理由，依家事事件法第51條，民事
    訴訟法第450條、第78條、第463條、第390條第2項、第392
    條第2項，判決如主文。
中　　華　　民　　國　　109 　年　　12　　月　　8 　　日
                   家事法庭
                       審判長法  官  王怡雯
                             法  官  朱美璘
                             法  官  何君豪
正本係照原本作成。
如不服本判決，應於收受送達後20日內向本院提出上訴書狀，其
未表明上訴理由者，應於提出上訴後20日內向本院補提理由書狀
（均須按他造當事人之人數附繕本）上訴時應提出委任律師或具
有律師資格之人之委任狀；委任有律師資格者，另應附具律師資
格證書及釋明委任人與受任人有民事訴訟法第466 條之1第1項但
書或第2項（詳附註）所定關係之釋明文書影本。如委任律師提
起上訴者，應一併繳納上訴審裁判費。
中　　華　　民　　國　　109 　年　　12　　月　　10　　日

  　　　　　　　　　　　　　書記官  陳奕伃
附註：
民事訴訟法第466條之1（第1項、第2項）：
對於第二審判決上訴，上訴人應委任律師為訴訟代理人。但上訴
人或其法定代理人具有律師資格者，不在此限。
上訴人之配偶、三親等內之血親、二親等內之姻親，或上訴人為
法人、中央或地方機關時，其所屬專任人員具有律師資格並經法
院認為適當者，亦得為第三審訴訟代理人。